【裁判字號】    91,訴,1393
【裁判日期】    920311
【裁判案由】    給付工程款
【裁判全文】
臺灣臺北地方法院民事判決  九十一年度訴字第一三九三號
    原      告    見豐水電工程有限公司
    法定代理人    乙○○
    訴訟代理人    陳信亮律師
    被      告    國立台北師範學院      設台北市○○○路○段一三四號
    法定代理人    丙○○      .
    訴訟代理人    周立仁律師
    複代理  人    甲○○                住台北市○○○路○段一九八號十一樓
右當事人間給付工程款事件，本院判決如左：
    主    文
被告應給付原告新台幣壹佰零柒萬壹仟元，其中新台幣伍拾參萬伍仟伍佰元自民國九
十年一月十二日起至清償日止，其餘新台幣伍拾參萬伍仟伍佰元自民國九十年五月十
七日起至清償日止，均按年息百分之五計算之利息。
原告其餘之訴駁回。
訴訟費用由被告負擔十分之六，餘由原告負擔。
    事    實
甲、原告方面：
壹、聲明：
    請求判命被告應給付原告新台幣（下同）一百七十三萬零二百七十六元，其中一
    百零一萬六千二百七十六元自民國九十年一月十二日起，其餘七十一萬四千元自
    九十年五月十七日起均至清償日止按年息百分之五計算之利息。
貳、陳述：
一、被告於八十九年間進行「學生宿舍水電改善工程」之招標，原告以總價一千一百
    九十六萬六千元得標後，雙方於八十九年七月八日訂立工程契約，原告依約分二
    期施工並於八十九年十一月二十三日完成第一階段工程之複驗，依工程合約第六
    條及第十條之約定，於驗收合格試用一個半月無問題後，給付工程總價百分之五
    十，原告乃於九十年一月初向被告申請依總工程款之百分之五十，被告計價給付
    五百九十八萬三千元，被告於參酌監造單位傑祥電機事務所劉禮鐘電機技師之意
    見後，認其中T8－30Ｗ之日光燈安定器（下稱安定器）於斷電後仍會不預期閃爍
    ，認係該燈具組中之安定器與合約不符所致，該部份之款項七十一萬四千元應予
    扣款，另CU  BUSWAY即匯流排槽（下稱匯流排槽）規格與合約不符，該部份款項
    三十萬二千二百七十六元亦應予扣款，合計共扣款一百零一萬六千二百七十六元
    ，被告不顧原告之異議，乃於扣款後於九十年一月十一日兌付四百九十六萬六千
    七百二十四元之第一期工程款給原告。第二階段之工程部份原告亦已如期完工驗
    收點交使用，該階段之工程款亦為五百九十八萬三千元，被告仍以安定器不符國
    家標準為由扣款七十一萬四千元，於九十年五月十六日計付餘款五百二十六萬九
    千元予原告，合計被告共支付原告工程款一千零二十三萬五千七百二十四元，扣
    款未付金額為一百七十三萬零二百七十六元。爰本於雙方簽訂之工程契約請求被
    告給付工程款一百七十三萬零二百七十六元及遲延利息。
二、本件監造技師就第一階段工程於複驗時就安定器於斷電後會有不預期閃爍之問題
    ，認係出於工程標單所列燈具組之安定器應符合國家標準總號一三七五五類號Ｃ
    四四七三瑩光燈用交流電子式安定器之品質，其受檢項目需達十八項，而原告提
    出T8－30Ｗ燈具之「大能試八九○三四六號試驗報告」僅受檢三項，因此監造技
    師認安定器未通過ＣＮＳ國家標準與同等品之認定，斷電後之不預期閃爍係安裝
    之安定器不符合約所致，另Ｅ－三三工程圖說示意圖之匯流排槽亦有多家廠牌，
    原告施作匯流排槽與合約之規定不符，亦無法審認通過，均應予以扣款等情，經
    查上開技師之審查意見俱屬可議，因為：
（一）依工程合約附件之工程標單第一頁附註二所載「本工程所有設備材料應依規範
      採購，無規範採購，應用ＣＮＳ正字標記品等級以上」，經查本件燈具組之安
      定器部份，工程標單第七頁所列之採購規範為高功率電子式，而原告所安裝之
      30Ｗ燈具組經財團法人台灣大電力研究試驗中心（下稱大電力研試中心）依Ｃ
      ＮＳ一三七五五Ｃ四四七三瑩光燈管用交流電子式安定器之試驗標準進行三項
      測試，確屬符合ＣＮＳ之國家標準之高功率電子式安定器，完全符合標單內容
      之規範。另工程標單第七頁之照明設備第三項就30Ｗ燈具組部份之備註欄載有
      「東亞、旭光或同等品，市面上制式品，不得採訂製品，以便日後維修零組件
      補給」之規範，原告要求監造技師提供所謂符合十八項檢驗標準之制式品以供
      採購之參考，技師雖提供自網站查詢所得所謂通過十八項檢測之產品目錄，但
      所提出之資料均係40Ｗ、36Ｗ、32Ｗ之燈具，並非本工程之30Ｗ規格之燈具，
      原告曾偕同技師事務所人員及被告之承辦人員同赴大電力研試中心查詢有無T8
      －30Ｗ燈具曾有符合十八項檢驗合格之產品或檢驗之個案，據該中心當面告知
      無此產品或檢驗個案，足證市面上並無所謂已通過ＣＮＳ十八項檢驗之T8－30
      Ｗ燈具組之制式品，則監造技師要求燈組需符合ＣＮＳ十八項檢驗合格之燈組
      ，勢需訂做，若如是即明顯違反標單上「不得採訂製品」之規範，監造技師及
      被告此項要求，已然超出工程合約而無據。
（二）傑祥電機技師事務所八十九年十月十一日傑八九一○一一號函說明第四項所載
      ，技師係於八十九年九月二十一日以電話詢問大電力研試中心合於ＣＮＳ一三
      七五五應檢驗項目之詳情，該單位回答共十八項等情，惟監造技師就大電力研
      試中心告知需十八項檢驗合格乙節，除其函載外，並無任何資料以佐其說，而
      原告提出之測試報告，係由大電力研試中心本其權責依ＣＮＳ一三七五五Ｃ四
      四七三之試驗標準所進行之測式，何以大電力研議中心未依權責進行十八項檢
      驗？足證師技所指應進行十八項檢驗合格乙節，明顯與事實不符。本件工程第
      一階段部份於八十九年十一月二十三日複驗時，複驗紀錄驗收結果欄所載「夜
      光開關斷電動作不確實（日光燈斷電後仍會不預期閃爍）....  」乙節，經查
      係電壓設計不當所造成之後遺症，依工程標單第七頁及第十六頁「照明插座設
      備工程」項內之記載，照明部份原始設計為單相110Ｖ電壓之燈具組，乃其供
      電之變壓器則設計為單相120Ｖ之電壓，以致原告依原設計規格安裝後，因電
      壓過高導致部份30Ｗ日光燈發生閃爍甚或故障，另學生使用之電腦畫面亦不穩
      定，經原告詳細查驗後，始發覺上開電壓不符之狀況，經原告通知變壓器製造
      商士林電機於八十九年九月下旬派技術人員前來調降變壓器之電壓為115Ｖ後
      ，上開閃爍不定之狀況始告排除，而先前因電壓過高造成部份燈具組之變壓器
      受損部份，亦由原告予以更換，唯因更換時部份學生宿舍上鎖而無法進行更換
      ，以致同年十一月二十三日複驗時發現尚有部份學生宿舍內燈組之變壓器仍有
      因受損而有閃爍之情形而將之列入瑕疪之事項，此一情形雖非原告之施工責任
      ，唯原告仍予以更換完畢，此部份涉及原告損害賠償之請求，當另案主張，唯
      技師不顧其設計不當之責任及原告事後已更換變壓器之事實，仍以複驗時開關
      閃爍之情形，誤植為安定器不符國家標準所導致而主張扣款，明顯卸責而無據
      。
（三）匯流排槽規格部份：
      國內固有十數家廠商產製匯流排槽，惟型體無一與本案之設計規格相同，尺寸
      材質亦有不同，監造技師認原告委由億樺實業有限公司（下稱億樺公司）現場
      施作之匯流排槽規格不符，未見技師具體指明何處與規範不符。億樺公司之施
      工報告已指明本件圖說E33之匯流排槽圖形全台灣地區僅一家代理，似不符招
      標規定，亦有對招標規格不當限制之嫌。
三、對被告抗辯之陳述：
（一）燈具組工程款一百四十二萬元元部份：
    １被告就燈具組部份前後二期共扣款一百四十二萬元拒不撥付原告（每一期款扣
      七十一萬元），扣款理由為「T8－30Ｗ燈具組係由燈管、燈座與安定器三大部
      份組合。日光燈斷後仍會不預期閃爍，本所研判為安定器引起。另經本所審查
      該安定器與合約不符（其安定器未能通過ＣＮＳ國標準與同等品之認定）....
      因此建議單只安定器之扣款七十五萬元」等情。
    ２本件工程係利用暑假及寒假二期施工，原告於完成暑假之第一期施工後請款時
      ，監造人即電機技師劉禮鐘就燈具組部份即以上開理由建議被告扣款，唯原告
      認扣款之事由並不存在，因此仍以與第一期相同品質規格之燈具組在第二期安
      裝完工，因此第二期之燈具組亦遭技師及被告以同一理由扣款，亦即目前現場
      安裝之T8－30Ｗ燈具組，即係監造人驗收時所認定之所謂不符約定之燈具，惟
      經鈞院現場履勘，在第一、二學生宿舍隨機測試T8－30Ｗ之日光燈，並無斷電
      後會有不預期閃爍之情形發生，則電機技師上開驗收請款時所主張「因安定器
      之原因造成斷電後仍會不預期閃爍」之情節顯然與事實不符，被告遭此錯誤之
      建議執為扣款之原因已屬無據。
    ３電機技師又以安定器未能通過ＣＮＳ國家標準與同等品之認定而認與合約不符
      ，一併執為扣款理由之一，唯本件安裝之安定器已依合約所訂「30Ｗ」、「高
      功率」、「電子式」之三項規範送請大電力研試中心檢驗，該三項均屬ＣＮＳ
      國家標準，電機技師以需十八項檢驗方符規定云云，乃電機技師已不諱言所謂
      之十八項檢驗相同，係事後始告知悉，其合約規範內亦未載明需有十八項檢驗
      之要求，則電機技師事後以十八項檢驗項目相要求，要屬無據，況電機技師於
      當時亦無法提出或證明國內已有T8－30Ｗ之電子式安定器通過十八項檢驗合格
      之廠商或品牌之產品，則電機技師以上開理由摯肘扣款，於法無據。
（二）匯流排槽款三十萬二千二百七十六元部份：
    １此部份電機技師以所安裝之匯流排槽與設計圖樣不符及未達全密閉型要求為由
      扣款，唯供應匯流排槽之億樺公司已指出依原設計規格無法安裝，因匯流排槽
      需穿越配電盤上方與屋頂樑柱及水管所遺留之間隙，而該間隙僅十六至十八公
      分高，乃技師設計之匯流排槽高度為二六．八公分，已據證人即億樺公司負責
      人於履勘時陳明甚詳，根本無法施作，此乃設計不當至明，且依技師Ｅ－三三
      設計圖關於匯流排槽之規範說明第十項，亦載「供應商在施工前應配合現場實
      際尺寸....  」之說明，億樺公司在配合暑假期限將屆有施工時間壓力之情形
      下，以符合現場尺寸之匯流排槽安裝，且所安裝之匯流排槽亦符ＣＮＳ總號一
      三五四二類號Ｃ四四七○之國家標準，被告以與設計圖型不符之扣款理由亦屬
      無據。
    ２監造人劉禮鐘技師又以安裝之匯流排槽「未達全密閉式要求」之規格不符為由
      建議扣款，唯現場安裝之匯流排槽係以密閉式金屬盒加以包覆，並無裸露之情
      形，此有現場照片可按，況技師之設計圖Ｅ－三三號匯流排槽之規範說明部份
      ，亦無需具「防水功能」之特別要求，現場於密閉金屬盒外加防水布，純係額
      外之施作，並非「未達全密閉式要求」之問題，技師上開扣款之理由主張，亦
      屬無據。
（三）維修部份：
      被告提出九十一年一至十月份燈具部份之維修紀錄，原告姑不否認其真正，惟
      與本件無涉，良以：
    １原告之施工保固期為一年，被告提出上開維修時間，均在保固期限之後，與原
      告之保固責任無涉。
    ２現場學生宿舍安裝多達三千組，以日光燈係消耗品而言，燈管損壞乃屬無法避
      免，尤有進者，本件燈具組之設計極為特殊，亦即每單支燈管均加裝與燈管大
      小之燈罩，造成燈管啟用無法散熱，長時間溫度無法散發結果，燈管容易燒損
      ，以上開維修紀錄內有多項均載明「燈管融掉」「燈座燒融」「電燈熔掉」「
      燈罩燒壞」等維修事由可明，現場履勘驗之宿舍內日光燈燈罩亦有明顯燒溶變
      形之情形存在，因此損耗之維修不無關聯，唯此一燈罩之設計，非原告之問題
      ，被告提出維修紀錄之事證，與本件扣款爭執之事由無涉至明。
參、證據：提出工程契約及工程標單影本、第一階段驗收複驗記錄影本、電機技師事
    務所九十年一月九日傑號函影本、國立台北師範學院學生宿舍水電改善工程計價
    總表、傑祥電機技師事務所九十年四月六日傑九○○四○六號函影本、計價總表
    及工程結算驗收證明書影本、台灣大電力研究試驗中心照明燈具測試報告影本、
    傑祥電機技師事務所八十九年十二月十六日傑八九一二一六號函影本、技師提供
    之電子式安定器型式試驗合格一覽表影本、傑祥電機技師事務所八十九年十月十
    一日傑八九一○一一號函影本、億樺公司八十九年十二月六日函影本等件為證，
    並聲請本院至現場履勘及函詢財團法人大電力研究試驗中心。
乙、被告方面：
壹、聲明：原告之訴駁回。
貳、陳述：
一、系爭工程合約所附工程標單第一頁附註二載明「本工程所有設備材料應依規範採
    購，無規範採購，應用ＣＮＳ正字標記品等級以上」，原告於投標之時即明白系
    爭安定器需符合ＣＮＳ正字標記，故原告將系爭安定器送往財團法人台灣大電力
    研究試驗中心測試，惟ＣＮＳS13755C4473共有十八項檢驗項目，原告僅就其中
    測試輸入電流及輸入功率、功率因數測試、輸入電流諧波失真三項測試而已，此
    有大電力中心九十一年八月九日大電研字第九一八九０九號覆鈞院函可證，顯見
    系爭安定器末符合ＣＮＳ正字標記。此外，系爭安定器為劣質品以致會有閃爍及
    易壞之情形，有證人劉禮鐘九十一年六月三日之證詞及證人張信朋九十一年十月
    十七日證詞並被告庭呈維修紀錄可證。
三、原告施作之系爭匯流排槽與設計規格不符，除原告起訴狀事實理由欄第三項第二
    款第一目所自承外，另證人劉禮鐘九十一年六月三日證詞，及鈞院九十一年十月
    十七日現場履勘匯流排槽非全密閉式用手敲擊有回聲可證，再參以系爭工程合約
    圖說圖號：E－33匯流排槽規範二、匯流排槽必須為全密閉型（TOTALLY
    ENCLOSED），外殼以鍍鋅鋼板製成，導體表面須經鍍錫或鍍銀處理，原告採用銅
    排槽構造與外觀亦不符合於合約所規定，足見系爭匯流排槽與系爭工程契約不符
    至明。
四、又系爭工程契約第十一條第三項約明「乙方應自備的材料機具設備，依本契約訂
    有特殊規格者，乙方應於訂約後十四日曆天內，同國內外市場的專業廠商訂購，
    如在該等市場中無法獲得合於契約中規格的產品時，應在此期限內，以書面向甲
    方提出聲明，經甲方查證屬實，得以變更設計程序變更具規格，或以同等品代替
    使用，乙方末在上開期限內聲明，而在施工時，方提出市場無法供應此等產品聲
    明時，雖經甲方查證屬實，仍得比照變更設計程序變更具規格，或以同等品代替
    使用，但乙方應處以該項產品項目契約價格百分之三十的扣款」、第五項約明「
    材料機具設備之同等品，應以原設計規格的使用功能、品質、及價格為原則，並
    經設計監造電機技師審定核可並報請甲方（即被告）同意者為限」及第十四條第
    一項約明「乙方（即原告）自備材料機具設備在進場前，應將有關資料及可提供
    的樣品，先送監造人員同意」，退萬步言，縱原告自稱在國內外市場無法獲得合
    於契約中規格之產品時，原告應在訂約後十四日曆天內或在施工時以書面向被告
    提出聲明，再循變更設計程序解決或以同等品代替使用，始符合契約約定，惟原
    告不依約聲明即自行以不合格品施作，額已重大違約，依系爭工程合約第十八條
    第四項第三款第二目約定「施工工程與規定不符者，如拆換確有其困難，在不影
    響使用目的，不妨礙安全及觀瞻，經甲方檢討其拆換確有困難者，得以扣款方式
    處理，其扣款依該單項工程契約單價全部不予計價，並再處以該單項工程契約價
    格三倍之扣款。」，被告接受傑祥電機技師事務所九十年一月九日傑九００一０
    九號函說明貳安定器扣款七十一萬四千元及說明參匯流排槽扣款三十萬二千三百
    二十六元，九十年四月六日傑九００四０六號函說明參安定器扣款七十一萬四千
    元，共計扣款一百七十三萬零二百七十六元，至為合約合法，毋庸置疑。
參、證據：提出被告學校之電燈修繕資料一份為證。
    理    由
一、本件原告起訴主張：伊於八十九年七月八日與被告訂立「學生宿舍水電改善工程
    」之契約，總價一千一百九十六萬六千元，原告依約分二期施工，並於八十九年
    十一月二十三日完成第一期工程複驗，被告依合約第六條及第十條約定，於驗收
    合格試用一個半月後，給付工程總會百分之五十，計五百九十八萬三千元，但因
    被告委請之監造技師劉禮鐘認原告提供之日光燈安定器與合約約定之規定不符，
    日光燈仍會閃爍，因而扣款七十一萬四千元，另原告承攬之匯流排槽部分，監造
    技師亦認與約定規定不符，扣款三十萬二千二百七十六元，至第二期工程被告復
    以上述日光燈安定器不符CNS國家標準扣款七十一萬四千元，總計原告僅給付工
    程款一千零二十三萬五千七百二十四元，總計扣款未付金額一百七十三萬零二百
    七十六元，而前述日光燈安定器，係經大電力研試中心測試合格，且合約中並無
    具體之規格約定，又匯流排槽部分，原告委託億樺公司製作，為遷就現場環境而
    施作，監造技師並未具體指明何處與規格不符，是故被告之扣款並無依據，爰本
    於雙方簽訂之工程契約請求被告給付前開應給付之扣款金額一百七十三萬零二百
    七十六元及自應給付全部工程款日翌日即九十年五月十七日起至清償日止，按年
    息百分之五計算之利息之判決。
二、被告則以：系爭工程合約所附工程標單附註載明本工程所有設備材料應依規範採
    購，無規範採購，應用CNS正字標記品等級以上，原告於投標時即清楚知悉日光
    燈安定器需符合CNS正字標記，而原告安裝之日光燈安定器未符合CNS國家標準，
    以劣質品安裝以致會有閃爍及易壞情形，又合約中約之匯流排槽須為全密閉型，
    外殼以鍍鋅鋼板製成，導體面須經鍍錫或鍍銀處理，原告安裝之匯流排槽，監造
    技師亦認與合約規格不符，是故被告之扣款應屬有據，原告請求被告給付扣款，
    並無理由等語，資為抗辯。
三、原告主張與被告簽訂系爭工程合約，原告為學校完成安裝日光燈安定器、匯流排
    槽後，被告依監造技師扣款意見扣款一百七十三萬二百七十六元之事實，業據其
    提出系爭工程契約影本、工程標單影本、驗收紀錄影本、傑祥電機技師事務所函
    影本、工程計價總表影本等件為證，被告對此並不爭執，惟以右揭情詞置辯。因
    之，本件兩造爭執者為提供之日光燈安定器與匯流排槽是否合於契約約定。
四、經查，兩造於八十九年七月八日簽訂工程契約，對於日光燈安定器與匯流排槽之
    安裝規格，未於契約中訂明，但於契約附件之工程標單第七頁第一階段、第十六
    頁第二階段對日光燈安定器安裝規格部分記載「寢室書桌頂燈每桌30Ｗ兩具，一
    至五樓寢室共120間各六套1500具，書桌上方吸頂燈高功率電子安定器附壓式開
    關桌面照度須有650lux以上，T8燈管30Ｗ本體及燈罩為PC耐衝擊材質」，於同頁
    標單備註欄載有「東亞、旭光或同等品、市面上制式品，不得採訂製品，以便日
    後維修零組件補給」等語，基此，兩造於訂約時日光燈安定器之規格約定為具高
    功率電子安定器，為便於日後維修以市面上制式產品為準，既以市面上制式產品
    為據，應以符合國家標準之產品及便利被告換裝為據，然原告對其安裝之安定器
    並未提出市售制式品之證明，而監造技師劉禮鐘認日光燈斷電後仍會不預期閃爍
    ，研判為安定器引起，經審查該安定器未能通過CNS國家標準或同等品之認定，
    是故被告對原告之工程扣款應符合工程契約約定。
五、原告雖辯稱其安裝之日光燈安定器符合國家標準，且監造技師劉禮鐘對於安定器
    規格亦係事後得知須符合十八項檢驗標準，而監造技師提供之市售安定器產品紀
    錄，僅有32Ｗ、36Ｗ、40Ｗ，無30Ｗ安定器在市面上出售，其無違反約定規定云
    云，並以大電力研試中心對30Ｗ安定器三項檢驗合格之照明燈具測試報告為證（
    見原證七），但前開測試報告為係八十九年八月間，由委託人聖智企業有限公司
    向大電力研試中心對安定器進行三項測試，經該中心參考CNS13755C4473螢光燈
    管用交流電子式安定器測試結果，認符合CNS國家標準等語，惟CNS國家標準安定
    器型式受檢項目有十八項標準，且原告提出之前開報告僅係委託人聖智企業有限
    公司要求測試輸入電流、輸入功率、功率因數試驗及輸入電諧波失真，有大電力
    研試中心覆本院九十一年八月九日函文可證，因之，原告雖稱其提供符合國家標
    準之燈具，但此非市售制式產品，無國家標準之認證，原告提出之大電力研試中
    心之測驗報告，亦係得標後另由他人向該中心申請檢測，是亦無公證檢驗機構檢
    驗之證明，原告既未能提出完整之經檢測標準認證之制式產品，監造技師要求提
    出符合國家標準之證明，無違契約約定；至監造技師提供符合CNS國家標準者無
    30Ｗ之產品，惟監造技師劉禮鐘於本院調查時結證稱：「30Ｗ只是標稱，也有可
    能誤差，有時會是32Ｗ或是其他，日光燈這麼普遍，如果用32Ｗ也可以，原告也
    不來向我們詢問。」，再者兩造之投標須知中，亦要求原告在投標時應將標單內
    所列各種數量、工料、單價及總等於開標前詳為研究及估算，以免發生錯誤等情
    ，是如市售無30Ｗ之安定器，原告在投標時即應提出說明，市面已有符合國家標
    準之32Ｗ安定器出售，原告取得等材料並無困難，是故原告提出之30Ｗ安定器既
    非經檢驗合格之安定器，被告認不符契約約定，應屬有據。
六、按違約金約定過高，法院得酌減之，民法第二百五十二條定有明文；本件兩造於
    工程契約第十八條第四項約定，被告得為單項工程契約單價全部不予計價，並再
    處以該單項工程契約價格三倍之扣款，是不予支付該工程單價外，並對原告施以
    三倍扣款，是此之扣款性質應屬懲罰性違約金之約定，是否應酌減違約金，應審
    酌原告之違約之可歸責程度、被告受害與原告提供不符約定規格材料之比例等標
    準考量。經查，原告承裝完成第一階段工程驗收時，經監造技師驗劉禮鐘向被告
    建議表示：「T8－30Ｗ燈具組係由燈管、燈座與安定器三大部分組合。日光燈斷
    電後仍會不預期閃爍，本所研判為安定器引起，另經本所審查該安定器與合約不
    符（其安定器未能通過CNS國家標準或同等品之認定。本所建議  貴校以該燈具
    組合約價NT$  357元的三分之一為安定器合約價（NT$119）。因此建議單只安定
    器之扣款為（119×3+119）＝476元。第一階段共1,500套，該組安定器總計476
    元×1,500＝714,000元」（見原證三）等語，第二階段工程完成後對安定器部分
    亦為相同之建議（見原證四），被告即據此建議對應給予原告之工程扣款一百四
    十二萬八千元（714000+714000=0000000，見原證四、六）；但上揭監造技師建
    議函件，對被告提供之安定器使日光燈斷電時仍會有不預期閃爍之違約情形，並
    無具體說明，究有多少燈具有不預期閃爍無計算之依據，再依被告提出之維修紀
    錄顯示，原告所安裝之系爭燈具組之維修情形為「燈管融掉」「燈座燒融」「電
    燈熔掉」「燈罩燒壞」等，本院於現場履勘時隨機抽驗，顯示燈管立刻點亮，關
    燈後也沒有閃爍情形，該維修紀錄對安定器部分尚不能證明其扣款應以上開標準
    為據，原告承做之燈具，具體計算依據及事後檢查尚無閃爍情形下，無達於可歸
    責按三倍扣款之程度；另程工程標單即約定以30Ｗ，市面上並無此瓦數安定器出
    售，是契約之約定規格原本即模糊不明，所生之不利益不應完全由原告承擔此扣
    款之不利益；而監造技師之建議扣款方式係以燈具組三分之一價扣款，其產生三
    分一的基數因燈具組由燈管、燈座與安定器三大部分組合，而依工程標單記載兩
    階段之系爭燈具組共三千具，每具單價三百五十七元，此部分第一階段共五十三
    萬五千元、第二階段亦為五十三萬五千元，合計一百零七萬元，監造技師建議被
    告單只安定器以四百七十六元按三千具計算則將扣款一百四十二萬八千元，超出
    原承造燈具價其多，被告尚無損害，如按此比例扣款，不合比例；基此，本院按
    民法第二百五十二條規定依職權酌減被告之扣款，即以燈具價之三分之一為扣款
    依據，按燈具一具三百五十七元之三分之一即一百十九元，故而第一階段應扣款
    十七萬八千五百元，第二階段應扣款十七萬萬八千五百元，合計三十五萬七千元
    （119×1500×2=357000）。
七、至匯流排槽部分，原告雖以國內有十數家廠商產製匯流排槽，惟型體無一與本案
    設計規相同，且承商億樺公司施工報告已指明本件圖說E33之匯流排槽僅一家代
    理，不符招標規定，有對招標規格不當限制之嫌等語，並提出億樺公司出具符合
    現場狀況而能提供之匯流排槽只有一家代理商之函文（見原十一）為證；經本院
    履勘現場，顯示匯流排槽在變壓器出口，上有排水管及樑柱，現狀是以彎曲方式
    施作，並蓋塑膠布蓋住等情，有勘驗筆錄及照片可證，證人蔡明興即分包匯流排
    槽工程之億樺公司人員證述：匯流排槽市面有十多家製造商，合於本件設計規格
    只有一家，因為現場樑柱與配電盤間的空隙只有十八公分，樑柱旁邊有水管，現
    有規格無法做等語，但查，兩造簽訂之工程合約第十一條第五項約定，材料機具
    備之同等品，應以原設計規格的使用功能、品質及價格為原則，並經監造電機技
    師審定核可並報甲方（指被告）同意者為限等，同契約第十三條亦約定，雙方所
    有與本工程相關往來公文應送請被告委任之電機技師審核後再核轉被告等，是原
    告施工時如有與原設計圖不同時，應送請監造技師審核；而本件匯流排槽之設計
    E33圖規範，匯流排槽必須為全密閉型，外殼以鍍鋅鋼板製成鍍錫或鍍銀處理，
    原告於八十九年七月八日訂約後，八十九年十一月間曾提送匯流排槽資料，經監
    造技師審核認原告送審億華銅排槽外觀明顯不同，監造技師請原告再比對確認，
    並提供所搜集符合本件匯流排槽規範要求之廠牌型錄資料等情，有原告提出監造
    技師答覆函可證（見原證八），是本件監造技師並未同意原告提出設計之匯流排
    槽，該E33圖於原告投標時即已明瞭清楚，再依第十一條第三項約定「乙方（指
    原告）應自備的材料機具設備，依本契約訂有特殊規格者，乙方應於訂約後十四
    日曆天內，向國內外市場的專業廠商訂購，如在該等市場無法獲得合於契約中的
    產品時，應在此期限內，以書面向甲方提出聲明，經甲方查證屬實，得以變更設
    計程序變更其規格，或以同等品代替使用，方未在上開期限內聲明，而在施工時
    ，方提出市場無法供應此等產品聲明時，雖經甲方查證屬實，仍得比照變更計程
    序變更其規格，或以同等品代替使用，但乙方應處以該項產品項目契約價格百分
    之三十的扣款」等，原告如無法按圖施作亦可按上開約定申請變更設計，原告未
    為申請，僅以國內僅一家代理商有此匯流排槽而，認不符招標規定，主張被告之
    扣款不合約定，並不足採。
八、綜上所述，原告雖主張其提供之日光燈安定器，有三項符合CNS國家標準，但符
    合CNS國家標準應經十八項檢驗合格標準，兩造既約定應用CNS正字標記品等級以
    上之產品，單以三項檢驗合格，認符合約定規範，並不足採，惟被告對其扣款超
    過工程標單上所示總價款，而監造技師並未具體說明不合規格之安裝所造成具體
    之損害，是被告之扣款甚多。又原告設計之匯流排槽與監造技師設計不合，並經
    要求重新更換，縱國內僅一家代理商，原告無法達成亦係申請變更設計問題，而
    非逕行施作，原告既經監造技師不予同意在先，仍執意按設計方式施作，被告對
    其扣款，符合雙方契約之約定，因之，原告此部分主張亦不可採。是故關於日光
    燈安定器，被告第一階段扣款十七萬八千五百元（119×1500=178500）及第二階
    段扣款十七萬八千五百元（119×1500=178500），關於匯流排槽部分被告扣款三
    十萬二千二百七十六元，均屬有據。從而，原告基於雙方簽訂之工程契約請求被
    告給付扣罰之工程款一百零七萬一千元（0000000-000000-000000-002276＝
    0000000），其中五十三萬五千五百元自原告給付第一階段工程款日即九十年一
    月十二日起至清償日止，其中五十三萬五千五百元自被告第二階段工程款日即九
    十年五月十七日起至清償日止，均按年息百分之五計算之利息，為有理由，應予
    准許。逾此範圍，則無理由，不應准許。
九、結論：本件原告之訴為一部有理由、一部無理由，依民事訴訟法第七十九條但書
    ，判決如主文。
中      華      民      國    九十二    年      三      月      十一    日
                                            民事第三庭法      官  李維心
右為正本係照原本作成
如對本判決上訴，須於判決送達後廿日內向本院提出上訴狀
中      華      民      國    九十二    年      三      月      十一    日
~B法院書記官  林梅珍


司法院資訊處製作；財團法人民間司法改革基金會備份。
